臺灣高等法院刑事判決　　　　　　　　　　　　　九十三年度上訴字第二七五一號
　　上　訴　人
　　即自訴人　　甲○○　民國.
　　　　　　　　　　　　國民
　　被　　　告　乙○○　中央選舉委員會前主任委員
右上訴人等因違反選舉罷免法案件，不服臺灣臺北地方法院九十三年度自字第一四０
號，中華民國九十三年八月三十一日第一審判決，提起上訴，本院判決如左：
    主  文
上訴駁回。
    理  由
一、按對於原審諭知管轄錯誤，免訴或不受理之判決上訴時，第二審法院認其為無理
    由而駁回上訴得不經言詞辯論為之，刑事訴訟法第三百七十二條著有明文，合先
    敘明。
二、次按自訴之提起應委任律師行之；又自訴人未委任代理人，法院應定期間以裁定
    命其委任代理人，逾期仍不委任者，應諭知不受理之判決，刑事訴訟法第三百十
    九條第二項、第三百二十九條第二項分別定有明文，此為自訴必備之法定程式。
三、查本件自訴人甲○○所提之前開違反選舉罷免法等案件，並未委任律師為代理人
    ，此有卷附之自訴狀可稽，自訴人提起本件自訴其起訴之程式顯有未備，經原審
    法院於民國九十三年六月七日裁定命自訴人於五日內補正此一欠缺，該裁定書正
    本已於九十三年六月十七日送達於自訴人，有送達證書在卷可稽，惟自訴人迄今
    尚未補正，其自訴之程序顯有違背規定。此自訴程序之違法，與自訴人是否得提
    起自訴無涉，併為敘明。
四、至自訴人於原審另以：自訴人無資力委任律師為代理人，於法律上亦無他法救濟
    ，為保障權益，因前開刑事訴訟法第三百十九條第二項規定實已違反憲法第十五
    條、第十六條人民財產權、訴訟權保障之規定，爰據司法院大法官審理案件法第
    五條第二項規定，聲請鈞院以「貧窮之自訴人無錢請律師擔任自訴代理人之際，
    也可以聲請法院刑事庭辦公函給當地之律師公會請選派律師擔任貧窮之被害人之
    自訴代理人」為由，向司法院大法官會議聲請解釋等語。惟「按法官於審理案件
    時，對於應適用之法律，依其合理之確信，認為有牴觸憲法之疑義者，各級法院
    得以之為先決問題，裁定停止訴訟程序，並提出客觀上形成確信法律為違憲之具
    體理由，聲請大法官解釋，業經本院釋字第三七一號解釋在案。其中所謂『先決
    問題』，係指審理原因案件之法院，確信系爭法律違憲，顯然於該案件之裁判結
    果有影響者而言；所謂『提出客觀上形成確信法律為違憲之具體理由』，係指聲
    請法院應於聲請書內詳敘其對系爭違憲法律之闡釋，以及對據以審查之憲法規範
    意涵之說明，並基於以上見解，提出其確信系爭法律違反該憲法規範之論證，且
    其論證客觀上無明顯錯誤者，始足當之。如僅對法律是否違憲發生疑義，或系爭
    法律有合憲解釋之可能者，尚難謂已提出客觀上形成確信法律為違憲之具體理由
    。」，司法院大法官會議釋字第五七二號解釋已有明文。而刑事訴訟法第三百十
    九條第二項規定，係因司法資源有限，如何使用，允宜合理分配。有鑑於自訴人
    常未具備法律之專業知識，每因誤解法律（例如誤認違反民事約定，不履行債務
    為背信）或任意將機關首長及相關官員一併列為被告，而提起自訴，亦有利用自
    訴程序恫嚇被告或以之作為解決民事爭議之手段等情事，不僅增加法院工作負擔
    ，影響裁判品質，尤足令被告深受不必要之訟累，自應謀求法制之改革，就自訴
    改採強制委任律師為代理人制度，至於未委任律師為代理人者，則可利用公訴制
    度，由檢察官代表國家進行刑事訴訟程序，此亦檢察官職責之所在，並無違憲法
    保障人民訴訟權之旨，徵諸美、日諸國不採自訴制度，亦無剝奪人民訴訟權或違
    憲之指摘自明。復採強制委任律師為代理人之自訴制度，主要目的亦係在保護被
    害人權益，因本法第一百六十一條、第一百六十三條等條文修正施行後，刑事訴
    訟改以「改良式當事人進行主義」為原則，在強調自訴人舉證責任之同時，若任
    由無相當法律知識之被害人自行提起自訴，無法為適當之陳述，極易敗訴，是立
    於平等及保障人權之出發點，自訴採強制律師代理制度，自有其意義。何況我國
    憲法所保障之平等，應指實質之機會平等，於此當指任何人均可利用司法資源以
    尋求正義實現之機會平等，而非賦予得濫用訴訟制度以遂個人私慾之形式上齊頭
    平等，近來，法務部已漸次規劃檢察官專組辦案制度，提高偵查品質，並要求檢
    察官切實到庭實行公訴，發揮打擊犯罪、追訴犯罪之功能，公訴制度已趨健全。
    因此，以公訴制度為主軸，自訴制度退為輔助地位，當為正確妥適之設計。另德
    國一九八八年修正之刑事訴訟法，規定提起自訴必須先經調解程序，並須就被告
    預期所生之費用提供保證，另外尚須依該國之訴訟費用法預繳訴訟費用，且僅限
    於侵入住宅、侮辱、妨害祕密、傷害、恐嚇、毀損、違反不正競業、智慧財產權
    之輕微且純屬個人私法益被害之罪。可見其修法意旨亦在層層限制自訴，避免浮
    濫，其中一層限制尚採經濟負擔作為手段。我國此次修法限制自訴，雖採行方式
    不同，但目的則一，是刑事訴訟法第三百十九條第二項之設計，實有其必要，既
    該條法文尚有合憲解釋之可能者，尚難謂已有「客觀上形成確信法律為違憲之具
    體理由」，揆之前揭說明，原審認難僅以自訴人所稱之理由，向司法院大法官會
    議聲請解釋亦無不合，至刑事訴訟法第三十一條第一項後段固規定「其他審判案
    件認為必要者，亦同」，唯此係為保護被告在無罪推定之大原則下，且為平衡兩
    造之攻防必須之保障，非如自訴人在公訴與自訴間尚有選擇之權，故此項規定尚
    難資為提起自訴須委任律師違憲之理由。
五、綜上各節所述，自訴人既違背自訴程序之規定，原審諭知不受理之判決，並無不
    合，上訴意旨仍以前詞指摘原判決不當，為無理由，應予駁回，並不經言詞辯論
    為之。
據上論斷，應依刑事訴訟法第三百六十八條、第三百七十二條，判決如主文。
中　　　華　　　民　　　國　　九十三　　年　　 十一 　　月　　 三十 　　日
                              臺灣高等法院刑事第十五庭
                                  審判長法  官  房  阿  生
                                        法  官  雷  元  結
                                        法  官  蔡  光  治
右正本證明與原本無異。
如不服本判決，應於收受送達後十日內向本院提出上訴書狀，其未敘述上訴之理由者
並得於提起上訴後十日內向本院補提理由書（均須按他造當事人之人數附繕本）。
                                        書記官  陳  韋  杉
中　　　華　　　民　　　國　　九十三　　年　　 十二 　　月　　　二　　　日
